【裁判字號】    98,易,1450
【裁判日期】    990106
【裁判案由】    恐嚇取財
【裁判全文】
臺灣高雄地方法院刑事判決              98年度易字第1450號
公  訴  人  臺灣高雄地方法院檢察署檢察官
被      告  乙○○
上列被告因恐嚇取財案件，經檢察官提起公訴（98年度偵字第25
609 號），本院判決如下：
    主  文
乙○○幫助犯恐嚇取財罪，處有期徒刑參月，如易科罰金，以新
臺幣壹仟元折算壹日。
    事  實
一、乙○○依一般社會生活經驗，應可知悉一般人均可自行申請
    金融帳戶使用，如非意圖供犯罪使用，並無蒐集他人帳戶之
    必要，並可預見提供金融機構存摺、金融卡及密碼予他人使
    用，可能供犯罪集團作為對他人遂行恐嚇取財犯罪之之工具
    ，竟仍基於幫助恐嚇取財之不確定故意，於民國98年2 月4
    日（開戶日）起至98年5 月12日11時許前之間之某日，在高
    雄縣市某不詳處所，將其所申請開立彰化商業銀行大發分行
    帳號00000000000000號帳戶（下稱系爭帳戶）之存摺、提款
    卡及密碼交予真實姓名年籍不詳之成年人轉供某恐嚇集團成
    員使用。而該恐嚇取財集團成員於取得上開帳戶之存摺、提
    款卡及密碼後，即基於為自己不法所有之犯意聯絡，於98年
    5 月12日11時許傳送簡訊予丙○○，表示捉到丙○○之賽鴿
    ，要求丙○○匯款至指定帳戶，若不付錢要殺死鴿子等語，
    致丙○○心生畏懼，於同日14時許，在台南縣佳里鎮農會匯
    款新台幣（下同）2,310 元至乙○○所有系爭帳戶內，嗣經
    丙○○報警始循線查獲。
二、案經丙○○訴由高雄縣政府警察局林園分局報告臺灣高雄地
    方法院檢察署檢察官偵查起訴。
    理  由
一、按被告以外之人於審判外之陳述，雖不符同法第159 條之1
    至159 條之4 之規定，而經當事人於審判程序同意作為證據
    ，法院審酌該言詞陳述或書面陳述作成時之情況，認為適當
    者，亦得為證據。當事人、代理人或辯護人於法院調查證據
    時，知有第159 條第1 項不得為證據之情形，而未於言詞辯
    論終結前聲明異議者，視為有前項之同意，刑事訴訟法第15
    9 條之5 第2 項定有明文。查本判決以下所引傳聞證據，均
    經當事人於法院調查證據時，知有第159 條第1 項不得為證
    據之情形，而未於言詞辯論終結前聲明異議，本院審酌上開
    證據作成時並無不合法定程序之情形，認為適當，依上開說
    明，應均有證據能力。
二、訊據被告乙○○固坦承系爭帳戶為其所申設之事實，惟矢口
    否認有何提供帳戶幫助恐嚇取財之犯行，辯稱：伊將該帳戶
    之存摺、提款卡及密碼放置於機車置物箱內，於98年5 月8
    、9 日發現不見後，於98年5 月12日向銀行掛失，伊並無幫
    助恐嚇取財之故意云云。惟查：
(一)、本件被害人丙○○於上開時間，遭恐嚇取財集團成員以上開
    言詞恐嚇，致心生畏懼，而依指示匯款至被告於98年2 月4
    日申設之系爭帳戶之事實，業據證人即被害人丙○○於警詢
    時證述甚詳（警卷5-6 頁），復有被害人丙○○匯款2,310
    元至系爭帳戶之單據（警卷10頁）、系爭帳戶98年4 月至5
    月之存摺存款帳戶資料及交易明細查詢單、系爭帳戶開戶資
    料（偵卷4-6 頁）附卷可證，上開事實堪已認定。
(二)、被告於警詢中辯稱：系爭帳戶之存摺、金融卡放置在機車置
    物箱中，於98年5 月8 日或9 日失竊，但未報案，於98年5
    月10日17時45分向銀行掛失云云，然經彰化商業銀行大發分
    行函覆臺灣高雄地方法院檢察署檢察官以：「乙○○於5 月
    12日以語音方式辦理存摺及金融卡掛失」，有彰化商業銀行
    大發分行98年9 月16日函1 份在卷可證（偵卷9 頁），被告
    復於偵查及本院審理中更易前詞辯稱：系爭帳戶之存摺、金
    融卡於98年5 月8 日或9 日失竊後，於98年5 月12日向銀行
    掛失，密碼寫在存摺上云云，前後辯解明顯不一，已堪存疑
    。再個人在金融機構所開設帳戶之存摺及提款卡、密碼等物
    ，須以個人真實身分辦理，係屬專屬私人之重要財物，且金
    融帳戶係個人資金流通之交易工具，進出款項將影響其個人
    社會信用評價，具有強烈之屬人性及隱私性，故為防免遭他
    人使用而淪為犯罪工具，理應由個人謹慎妥善保管，然被告
    不但未將系爭帳戶存摺、提款卡置於安全之地點加以保管，
    反將上開物品放置於機車之置物箱內，被告上開之舉顯與常
    情有悖。又提款卡之密碼，為金融機關控管及申設人防免遭
    人盜用之機制，為避免提款卡遺失後徒增他人盜用之危險，
    常情不會將密碼記載於提款卡上或將記載密碼之紙張與提款
    卡置放於一起，然被告不但將提款卡置於其置物箱，竟又於
    偵查及本院準備程序中供稱：伊將金融卡密碼記載在存摺上
    ，且將存摺與提款卡一併放置於機車置物箱內云云，益徵與
    常理相違。此外，國內近年來因不法集團利用人頭帳戶收取
    贓款之犯罪模式猖獗，金融機關為防止無辜民眾受害，於受
    理客戶申請掛失存摺、提款卡等資料時，不論為電話申請或
    臨櫃親辦，無不竭力爭取時效，儘速完成，然被告辯稱將上
    開帳戶資料置於機車置物箱內而遭竊之事實，果若為真，理
    應於知悉失竊後即報警，並儘速申請掛失，惟被告不但未立
    即辦理掛失止付或報警，反拖延數日，至系爭帳戶已遭設為
    警示帳戶之98年5 月12日17時39分始為語音掛失，有上開彰
    化商業銀行大發分行98年9 月16日函1 份及所附存款明細表
    在卷可證（偵卷9-10頁）亦顯與常情迥然有間。綜觀上情，
    核其所辯均與事理有違，應屬卸責之詞，不可採信，被告將
    上開帳戶之存摺、提款卡及密碼交予恐嚇取財集團成員之事
    實，即堪認定。
(三)、按刑法上之故意，可分為直接故意與不確定故意（間接故意
    ），所謂「不確定故意」，係指行為人對於構成犯罪之事實
    ，預見其發生而其發生並不違背其本意者，刑法第13條第2
    項定有明文。查個人之存摺與金融卡，專有性甚高，並非一
    般自由流通使用之物，縱須交他人使用，亦必基於信賴關係
    或特殊事由，自不可能隨意交予完全不相識之人任意使用，
    更況不肖之徒為掩飾不法行徑，避免執法人員之追究處罰，
    經常利用他人帳戶之存摺、金融卡及密碼轉帳或提領犯罪所
    得，藉以掩蓋犯罪行為之情形，業經新聞及電視等大眾傳播
    系統多所報導，政府亦宣導民眾注意防範。被告智識能力正
    常之成年人，而依其智識能力及社會生活經驗，對於將自己
    申設之帳戶存摺、金融卡及密碼交予不相識之人，該帳戶將
    有可能會被利用作為實行犯罪行為之工具一事自應有所預見
    ，其竟仍將所申辦之帳戶供人使用，對於他人持以恐嚇取財
    犯罪之事實，自不違背其本意，已符合前開「不確定故意」
    之要件。
(四)、綜上所述，本件事證明確，被告犯行堪以認定，應依法論罪
    科刑。
二、刑法上之幫助犯，係對於犯罪與正犯有共同之認識，而以幫
    助之意思，對於正犯資以助力，而未參與實施犯罪之行為者
    而言。如未參與實施犯罪構成要件之行為，且係出於幫助之
    意思提供助力，即屬幫助犯，而非共同正犯。被告將其申設
    之帳戶存摺、提款卡及密碼，提供予恐嚇取財集團使用，而
    使恐嚇取財集團內之成員得基於恐嚇取財之犯意，恐嚇被害
    人，致使心生畏懼，匯款至被告提供之系爭帳戶內，遂行其
    恐嚇取財之犯行，惟被告僅單純提供帳戶供人使用之行為，
    並不等同於向被害人施以恐嚇取財行為，且亦無證據證明被
    告有參與本件恐嚇取財犯行之構成要件行為，被告所為僅對
    於該集團遂行恐嚇取財犯行資以助力，揆諸前揭說明，核本
    件被告係犯刑法第346 條第1 項之恐嚇取財罪之幫助犯，爰
    依刑法第30條第2 項之規定，按正犯之刑減輕之。審酌被告
    任意將金融機關帳戶提供他人作為犯罪工具使用，紊亂社會
    正常交易秩序，並使不法之徒藉被告之帳戶，輕易取得被害
    人之匯款金額，致檢警難以追查緝捕，並就其犯罪之動機、
    目的，另考量本件被害人之匯款金額等一切情狀，爰量處如
    主文所示之刑，並諭知如易科罰金以新台幣1,000 元折算1
    日之折算標準。
據上論斷，應依刑事訴訟法第299 條第1 項前段，刑法第30條第
2 項、第346 條第1 項、第41條第1 項前段，刑法施行法第1 條
之1 ，判決如主文。
本案經檢察官甲○○到庭執行職務。
中    華    民    國    99    年    1     月    6     日
                  刑事第十一庭  審判長法  官  黃三友
                                      法  官  林俊寬
                                      法  官  陳億芳
以上正本證明與原本無異。
如不服本判決應於收受送達後10日內向本院提出上訴書狀，並應
敘述具體理由；如未敘述上訴理由者，應於上訴期間屆滿後20日
內向本院補提理由書（均須按他造當事人之人數附繕本）「切勿
逕送上級法院」。
中    華    民    國    99    年    1     月    7     日
                                      書記官  林靜慧
中華民國刑法第346條
意圖為自己或第三人不法之所有，以恐嚇使人將本人或第三人之
物交付者，處 6 月以上 5 年以下有期徒刑，得併科 1 千元以
下罰金。
以前項方法得財產上不法之利益，或使第三人得之者，亦同。
前二項之未遂犯罰之。

司法院資訊處製作；財團法人民間司法改革基金會備份。
